【裁判字號】    98,台上,1307
【裁判日期】    980723
【裁判案由】    請求損害賠償
【裁判全文】
最高法院民事判決            九十八年度台上字第一三○七號
上  訴  人  甲○○
訴訟代理人  王  剛律師
            魏緒孟律師
被 上訴 人  乙○○
訴訟代理人  劉明鏡律師
上列當事人間請求損害賠償事件，上訴人對於中華民國九十八年
四月七日台灣高等法院第二審更審判決（九十六年度重上更(二)字
第一五九號），提起上訴，本院判決如下：
    主  文
上訴駁回。
第三審訴訟費用由上訴人負擔。
    理  由
本件上訴人主張：被上訴人於民國七十九年七月十一日明知對伊
並無新台幣（下同）五千七百萬元之借款債權，竟執伊於同年五
月二十五日被迫所立之借據（下稱系爭借據），及訴外人許登宮
偽造之收據與承諾書，聲請台灣台北地方法院（下稱台北地院）
裁定准予假扣押，查封伊所有台北市○○○路○段二○巷二五號
三樓及同市○○○路○段一五一巷二八號五樓房屋及其坐落基地
（下稱系爭房地）。嗣被上訴人提起本案訴訟經三審敗訴確定，
伊於聲請台北地院裁准撤銷假扣押裁定後，該院始於九十一年九
月十日囑託塗銷上開查封登記。伊因被上訴人是項侵權行為，致
無法即時出售系爭房地，受有價金差額及利息共六千餘萬元之損
害，僅就其中之一千五百萬元部分，依民法第一百八十四條第一
項規定，請求被上訴人賠償等情。求為命被上訴人如數給付，並
加計法定遲延利息之判決。
被上訴人則以：上訴人於七十九年任職長榮證券股份有限公司（
下稱長榮公司）營業員期間，曾提供資金及人頭供許登宮買賣股
票，許登宮則提供三百張華夏公司股票質押與上訴人，詎上訴人
盜賣該質押股票及許登宮以人頭名義所買之南港輪胎股份有限公
司（下稱南港公司）股票六十二萬股，經許登宮催討，上訴人乃
簽立系爭借據向伊借價值五千七百萬元之三十一萬股之南港公司
股票，由伊於翌日代上訴人將該等股票償還許登宮。兩造間確有
上開借貸關係存在，伊並無脅迫上訴人簽立借據或勾串許登宮出
具收據與承諾書之情事等語，資為抗辯。
原審以：被上訴人執其上記載：「茲因本人（即上訴人）欠乙○
○先生（即被上訴人）南港股票三十一萬股，現值五千七百萬元
，願於七十九年五月二十六日持等值之房地產或等值之泰豐股票
償還，恐口無憑，特立此據。」之系爭借據，訴請上訴人返還五
千七百萬元借款事件（下稱返還借款訴訟），雖經原法院八十五
度上更(三)字第四一五號、最高法院八十八年度台上字第三五一四
號民事判決其敗訴確定，惟理由中僅敘及因許登宮出具之收據及
承諾書之真實性顯有疑問，不足以作為被上訴人有交付許登宮南
港公司股票之證據，而認被上訴人無法證明與上訴人間之借貸契
約已具要物性而合法生效等語，不得因此即謂上訴人係遭脅迫書
立系爭借據，或許登宮書立之收據及承諾書係屬偽造。且上開確
定判決固就被上訴人對上訴人有無借款返還請求權為裁判而生既
判力，但對於上訴人主張遭脅迫書立系爭借據、被上訴人串同許
登宮偽造收據及承諾書等節並未加以認定，不生爭點拘束之效力
。況上訴人曾以其於七十九年五月二十五日遭訴外人朱哲彥、徐
富雄、林志鴻（下稱朱哲彥等三人）先監禁於長榮證券大樓四樓
，復遭強押至長榮海運大樓頂樓，脅迫書立系爭借據等情，自訴
上開三人共同觸犯妨害自由罪，經最高法院八十二年度台上字第
七○六號刑事判決渠等無罪確定。上訴人復曾以被上訴人、許登
宮等於七十九年五月二十五日逼迫其書立系爭借據，串同許登宮
偽造收據及承諾書，供被上訴人提起系爭返還借款訴訟，涉有訴
訟詐欺罪嫌為由提起自訴，亦經最高法院以九十二年度台上字第
四○三六號刑事判決被上訴人無罪確定。再者，上訴人於七十九
年五月二十二日利用訴外人劉東山及王福祥等戶頭賣出許登宮質
押其處之華夏公司股票合計一五六萬股，得款八千二百八十三萬
四千零五十一元，分別由長榮公司開具抬頭人為劉東山、王福祥
之支票支付，有交割憑單、支票等件附卷可稽，核與被上訴人抗
辯許登宮質押於上訴人之華夏公司股票遭盜賣等情相符。且上訴
人於系爭返還借款訴訟中自承於七十九年五月十八日利用他人名
義帳戶買入南港公司股票六十二萬股屬實，雖難以認定究否係為
許登宮買進，然上訴人因有該筆交易，願以一半（即三十一萬股
，另一半由長榮公司董事長朱哲彥負擔）或所得價值償還許登宮
，從股票數量來看，與被上訴人所稱係因上訴人買入六十二萬股
南港公司股票所衍生糾紛等情相符。參以朱哲彥、林志鴻於系爭
返還借款訴訟中均證稱，被上訴人係被要求提供借貸股票等語；
而由證人洪貴參、李伸一律師於該訴訟所為之證言，可知上訴人
於協商時並未否認長榮公司曾出面協調向被上訴人借貸南港公司
股票，用以交付許登宮之情事；證人黃主文於台北地院八十九年
度自字第三八八號案件上訴人自訴被上訴人與許登宮等涉嫌觸犯
訴訟詐欺等罪之刑事案件審理中，亦證稱當時其有陪同許登宮一
起去解決與上訴人之股票糾紛，協調後許登宮很高興，說明天來
拿股票，協調過程中，上訴人行動未被控制，亦無任何暴力或其
他異狀，其於第二天尚有陪許登宮去拿股票等語，堪認被上訴人
對上訴人提起系爭返還借款訴訟及聲請假扣押，並無明知借據係
上訴人遭脅迫所立，及勾串許登宮偽造收據與承諾書之情事。從
而，上訴人依民法第第一百八十四條第一項規定，請求被上訴人
給付一千五百萬元及其利息，洵非正當。因而維持第一審所為上
訴人敗訴之判決，駁回其上訴，經核於法並無違背。上訴論旨，
指摘原審採證認事之職權行使違背法令，求予廢棄，非有理由。
據上論結，本件上訴為無理由。依民事訴訟法第四百八十一條、
第四百四十九條第一項、第七十八條，判決如主文。
中    華    民    國  九十八  年    七    月  二十三  日
                      最高法院民事第六庭
                          審判長法官  劉  福  來
                                法官  陳  國  禎
                                法官  陳  重  瑜
                                法官  吳  麗  女
                                法官  簡  清  忠
      本件正本證明與原本無異
                                      書  記  官
中    華    民    國  九十八  年    八    月    四    日
                                                      Ｅ


司法院資訊處製作；財團法人民間司法改革基金會備份。
